【裁判字號】    95,上,126
【裁判日期】    950801
【裁判案由】    履行契約給付墊款
【裁判全文】
臺灣高等法院民事判決                   95年度上字第126號
上  訴  人  甲○○
                        樓
訴訟代理人  范晉魁律師
複代理人    黃沛聲律師
被上訴人    乙○○
訴訟代理人  張家豪律師
上列當事人間請求履行契約給付墊款事件，上訴人對於中華民國
94年12月22日臺灣板橋地方法院94年度訴字第30號第一審判決提
起上訴，本院於95年7月18日言詞辯論終結，判決如下：
    主  文
上訴駁回。
第二審訴訟費用由上訴人負擔。
    事實及理由
一、按訴之變更或追加，非經他造同意，不得為之。但請求之基
    礎事實同一者，不在此限。民事訴訟法第446條第1項、第25
    5條第1項第2款分別定有明文。本件上訴人於原審原依兩造
    所簽立之讓渡書請求被上訴人給付新台幣 (下同)177萬6191
    元本息，於準備書狀中復表示其為被上訴人代墊應由被上訴
    人負責之債務，亦依民法第179條請求返還（見原審卷一第
    108頁），然嗣又表示離婚協議書約定由伊清償之貨款，並
    未列入本件請求，已無必要依不當得利請求等語（見原審卷
    一第126頁）。惟於上訴本院時復追加依無因管理及不當得
    利法律關係請求，經查其請求之基礎事實同一，依前揭說明
    ，其追加合於規定，應予准許。
二、本件上訴人主張：兩造原係夫妻，於民國（下同）87年6月
    25日協議離婚，並簽署離婚協議書，同年7月6日再簽立讓渡
    書，約定：「立讓渡書人即出讓人乙○○（即被上訴人）茲
    同意將本人名義所有之統領鞋料商行（含商號名稱及其資產
    全部）讓渡予甲○○（即上訴人），並自即日起生效。於87
    年5月1日以前關於統領鞋料商行所生之債務（包括自87年5
    月1日起至87年7月5日止之期間本人以統領鞋料商行名義所
    為之保證、貸款及貨款等一切債務），除另有約定外，概由
    本人負清償之全責」，惟被上訴人並未依讓渡書契約履行，
    伊因情勢所逼而未受被上訴人委任，代被上訴人墊款給付被
    上訴人之貨款債務，共計墊款177萬6191元（下稱系爭貨款
    ）。爰依上開讓渡書、離婚協議書及無因管理、不當得利請
    求判命被上訴人如數給付本息之判決（原審駁回上訴人之請
    求）。上訴聲明：(一)原判決廢棄。(二)被上訴人應給付上訴人
    177萬6191元及自起訴狀繕本送達翌日起至清償日止之法定
    遲延利息。
三、被上訴人則以：兩造於87年6月25日簽署離婚協議書時，於
    該協議書第3條第1項約定：「雙方所共同經營之統領鞋料商
    行及泰寶飾品企業有限公司（下稱泰寶公司），前者歸甲方
    （即上訴人）經營及所有，後者歸乙方（即被上訴人）經營
    及所有‧‧‧雙方經對帳後均同意兩家公司及行號於87年4
    月底以前所對外積欠之債務由甲方（即上訴人）負擔清償附
    件一所示之貨款債務，其餘全部債務由乙方（即被上訴人）
    負清償之責」等語。依上開約定內容可知87年6月25日兩造
    簽訂協議離婚時，兩家公司及行號在87年4月底之前對外如
    尚有積欠未還者，除另有約定外，應由伊負清償之責；反之
    ，兩家公司及行號於87年4月底前對外所生之債務如於87年6
    月25日兩造協議離婚前業已清償，則該債務即已消滅，即非
    兩家公司及行號對外所積欠之債務。而有關統領鞋料商行於
    87年5月1日前對外所積欠尚未償還之債務均由伊於離婚後清
    償，並無由上訴人墊款清償之情，而統領鞋料商行係兩造共
    同經營，縱上訴人有清償之情，亦無無因管理及不當得利等
    語，資為抗辯。答辯聲明：駁回對造之上訴。
四、兩造不爭執事項：
  (一)兩造原係夫妻，於87年6月25日簽署離婚協議書，並於87年7
    月6日簽署讓渡書。
  (二)統領鞋料商行及泰寶公司87年5月1日前之貨款債務均已清償
    。
五、兩造爭執事項：
  (一)統領鞋料商行及泰寶公司87年5月1日前之系爭貨款債務係由
    何人清償。
  (二)兩造於上述離婚協議書或讓渡書中所指債務是否包含訂約前
    已清償之系爭貨款債務？
  (三)統領商行是否為兩造共同經營？上訴人是否基於「為被上訴
    人管理事務」之意思償還系爭貨款？
  (四)縱上訴人清償系爭貨款，被上訴人是否有不當得利情形？
  (五)上訴人之請求權是否罹於時效？茲分述之：
  (一)統領鞋料商行及泰寶首飾品企業有限公司87年5月1日前之系
    爭貨款債務係由何人清償部分：
    上訴人主張系爭貨款係以其借用證人吳雪霞收取之客票清償
    ，除提出簽收簿外，並舉證人吳雪霞為證。惟為被上訴人所
    否認。經查：(1)依上訴人提出之代墊款項單據及付款簽收簿
    等文件，其上僅有客戶請款之金額及受領之金額簽收等記載
    （見原審卷一第128頁至132頁），而其上用以清償者為客票
    ，已難認系爭貨款係上訴人所支出。(2)證人吳雪霞固證稱確
    有借客票予上訴人，惟其證述與上訴人所述有諸多不符之處
    ，如上訴人稱其係至證人泰山家中或證人經營之麵包店借用
    （見本院卷第50頁），然證人稱因恐其夫知悉而均約在外面
    麥當勞借用，或以電話借用（見本院卷第50頁反面）；利息
    部分，上訴人稱其剛開始即有付利息，每萬元200元，後如
    手頭不便，即等以後再付，其自88年間始開始還款等語（見
    49頁反面），核與證人所述利息以1分利計算及上訴人均未
    付息，至最後始一併計算，且上訴人至89年始開始陸續還款
    等語（見本院卷第51頁反面），已難認其確有向證人吳雪霞
    借票情事。況退步言，縱上訴人確有向證人吳雪霞借用客票
    給付貨款，且證人亦證稱見上訴人交付客票予廠商，但其不
    認識廠商等語屬實，惟依上訴人提出之付款簽收簿所示，除
    系爭貨款外，上訴人尚有以客票給付廠商之情事（如87年5
    月7日給付黃呈麟5月貨款，見本院卷第56頁），則其借用證
    人吳雪霞之客票是否確係用以清償系爭貨款，亦非無疑，是
    證人吳雪霞之證言即難採為有利上訴人之證據。(3)兩造係於
    87年6月25日協議離婚，惟87年4月25日因被上訴人外遇為上
    訴人查獲，被上訴人即將其申請之富邦銀行三重分行帳戶之
    支票交由上訴人保管，約定至離婚生效日起歸還，有兩造不
    爭之和解書可參（見本院卷第45頁），被上訴人之支票既在
    上訴人保管中，上訴人於87年5月4日至87年6月11日兩造離
    婚前為清償統領鞋料商行或泰寶公司之系爭貨款，而簽發使
    用其保管之被上訴人前開支票，核屬正當且並無困難，此觀
    之離婚協議書第3條第4項所示之支票記載係統領鞋料商行支
    票者可知（見原審卷一第112頁至116頁），上訴人竟捨此而
    向證人借用客票支付，顯與常情有違。(4)再依付款簽收簿之
    記載，所有客戶簽收款項之時間，皆在兩造於87年7月6日簽
    訂讓渡書或87年6月25日簽署離婚協議書之前（上訴人於原
    審提出之簽收簿最早付款時間為87年5月5日，最晚付款時間
    為87年6月11日，於本院提出之最後付款日期為87年9月23
    日，見本院卷第64頁以下。惟觀之上訴人87年7月9日後給付
    之貨款者，乃離婚協議書約定應由上訴人負責之款項，且上
    訴人於原審亦陳稱此部分並未列入請求，見原審卷一第126
    頁，是本院就此部分即無庸審酌），上訴人主張簽收簿上之
    日期均在兩造離婚之後，即無可採。兩造87年6月25日為離
    婚協議書時，於離婚協議書上第3條第1項已載明「雙方經對
    帳後均同意」及第3項載明「雙方經結算」等語，顯見兩造
    於協議離婚時已經對帳結算，倘系爭貨款確係由上訴人借用
    證人吳雪霞之客票清償，於斯時對帳結算時，上訴人應無不
    提出併入主張之理。(5)兩造於離婚前並未約定夫妻財產制，
    業據被上訴人陳明（見原審卷二第48頁），且上訴人係以客
    票給付廠商貨款，自非以其本身之財產給付，要無由其墊款
    可言。況系爭貨款於離婚協議時既已結清，要無應由何人負
    責問題可言。上訴人雖主張離婚後被上訴人即將統領鞋料商
    行之所有帳冊、支票簿、期票、客票取走，其自無可能以系
    爭貨款之客票支付貨款云云。惟查系爭貨款之清償期既在兩
    造離婚之前，依上訴人之說法，統領鞋料商行之前揭帳冊、
    支票簿、期票、客票應仍在統領鞋料商行，當無上訴人所述
    情形可言。是上訴人主張系爭貨款係由其清償者，要難採取
    。
  (二)兩造於上述離婚協議書或讓渡書中所指債務是否包含訂約前
    已清償之系爭貨款債務？
    上訴人主張依兩造於87年7月6日所訂讓渡書「…於87年5月1
    以前關於統領鞋料商行所生之債務（包括自87年5月1日起至
    87年7月5日止之期間本人（即被上訴人）以統領鞋料商行名
    義所為之保證、貸款及貨款等一切債務）除另有約定外，概
    由本人（即被上訴人）負清償之責…。」之約定可知，兩造
    離婚協議書中所稱「其餘部分」係指87年5月1日以後所生之
    債務，而非指87年4月底以前之其他債務，且讓渡書簽署在
    後，亦已變更離婚協議書之約定，87年5月1日以前之債務均
    應由被上訴人負責等語。惟為被上訴人所否認。查：
  (1)按債務由何人去清償之約定，衡諸常情應係對於約定當時尚
    未清償之債務，始有約定將來由何人清償之可言，倘於為約
    定時已消滅之債務，當無約定將來由何人清償之理。兩造於
    87年6月25日兩造簽訂離婚協議書，於該協議書第3條「雙方
    關於財產權之約定」中（一）明定：「雙方所共同經營之統
    領鞋料商行及泰寶飾品企業有限公司，前者歸甲方（即上訴
    人）經營及所有，後者歸乙方（即被上訴人）經營及所有‧
    ‧‧雙方經對帳均同意，兩家公司及行號於87年4月底以前
    所對外積欠之債務，由甲方負擔清償附件一所示之貨款債務
    ，其餘全部債務由乙方負清償之責任。」，依上開約定內容
    可知87年6月25日兩造簽訂協議離婚時，雙方所共同經營之
    公司及行號在87年4月底之前對外如尚有積欠未還者，除另
    有約定外，應由被上訴人負清償之責；反之，如於87年6月
    25日兩造協議離婚前業已清償，則該債務即已消滅，即非雙
    方所共同經營之公司及行號對外所積欠之債務至明。而系爭
    貨款於雙方離婚協議時已因清償而消滅，自無應由何人負責
    問題。
  (2)兩造另於87年7月6日簽署讓渡書，除就上訴人分得之統領鞋
    料商行部分重申離婚協議書之意旨外，另就統領鞋料商行所
    積欠之債務應由被上訴人負責之時間點由87年4月底前改為
    87年5月1日，且為防被上訴人於87年5月1日起至同年7月5日
    止以統領鞋料商行名義對外為保證、貸款及另行訂貨所生之
    貨款之行為，影響上訴人權益，乃加註被上訴人應負責之債
    務範圍，即包括自87年5月1日起至87年7 月5日止之期間本
    人以統領鞋料商行名義所為之保證、貸款及貨款等一切債務
    等語，由是可知87年7月6日簽訂之讓渡書僅在補充同年6月
    25日離婚協議書之約定，此觀之讓渡書上於前述文句後載有
    「除另有約定外」之語即明，是上訴人主張讓渡書已變更離
    婚協議書之約定，於87年5月1日前之債務全應由被上訴人負
    責者，即非可採。又兩造雖於87年4月25日簽署和解書，惟
    被上訴人並未依和解書履行，兩造於離婚協議關於「雙方關
    於財產權之約定」復變更該和解內容，此由和解書及離婚協
    議書之內容可知，該和解書既經兩造嗣後合意變更而消滅，
    上訴人自不得再依和解書主張權利。
  (3)綜上可知，兩造於上述離婚協議書或讓渡書中所指債務，應
    不含訂約前已清償之系爭貨款債務。
六、本件上訴人主張其用以清償之客票係向證人吳雪霞所借用，
    已不足採，且其亦未證明其於兩造未離婚前用以清償貨款之
    客票確係其所有，其主張代墊並不足採，業如前述，其既無
    墊款情事，自無無因管理及被上訴人不當得利可言。是兩造
    其餘爭點即無庸再審究。從而，上訴人主張本於讓渡書及離
    婚協議書之約定，及依無因管理、不當得利等法律關係請求
    被上訴人返還代墊款項177萬6191元本息，即非正當，不應
    准許。原審為上訴人敗訴之判決，並無不合。上訴意旨指摘
    原判決不當，求予廢棄改判，為無理由，應予駁回。
七、本件事證已臻明確，兩造其餘主張與舉證，經審酌核與判決
    不生影響，爰不逐一論述，併此明。
八、據上論結，本件上訴為無理由，依民事訴訟法第449條第1項
    、第78條，判決如主文。
中    華    民    國    95    年    8     月    1     日
                  民事第七庭
                      審判長法  官  鄭三源
                            法  官  王聖惠
                            法  官  周美月
正本係照原本作成。
如不服本判決，應於收受送達後20日內向本院提出上訴書狀，其
未表明上訴理由者，應於提出上訴後20日內向本院補提理由書狀
（均須按他造當事人之人數附繕本）上訴時應提出委任律師或具
有律師資格之人之委任狀；委任有律師資格者，另應附具律師資
格證書及釋明委任人與受任人有民事訴訟法第466條之一第一項
但書或第二項（詳附註）所定關係之釋明文書影本。
中    華    民    國    95    年    8     月    2     日
                            書記官  陳啟文
附註：
民事訴訟法第四百六十六條之一（第一項、第二項）：
對於第二審判決上訴，上訴人應委任律師為訴訟代理人。但上訴
人或其他法定代理人具有律師資格者，不在此限。
上訴人之配偶、三親等內之血親、二親等內之姻親，或上訴人為
法人、中央或地方機關時，其所屬專任人員具有律師資格並經法
院認為適當者，亦得為第三審訴訟代理人。


司法院資訊處製作；財團法人民間司法改革基金會備份。
